臺灣高雄地方法院刑事判決　　　　　　　　　　　　九十三年度訴字第二八００號
　　公　訴　人　臺灣高雄地方法院檢察署檢察官
　　被　　　告　乙○○　男　二.
右列被告因偽證案件，經檢察官提起公訴（九十三年度偵字第一七九七七號），本院
判決如左：
    主  文
乙○○無罪。
    理  由
一、公訴意旨略以：被告乙○○係本院九十二年度易字第一○四四號刑事傷害案件之
    證人，於本院民國九十二年五月二十日審理時，就法官訊問：「於九十年八月二
    十八日下午六時許，在高雄縣大寮鄉○○村巷○路六十八找蔡秀秋香？」之與案
    情有重要關係事項時，供前具結，而證稱：「我是去找蔡秀香她爸爸蔡元財討論
    工作的事情，我機車騎到她家的時候，把摩托車放在她家騎樓下，蔡秀香從她家
    走出來，我問她爸爸在不在，她說不在，之後我看到一個女生一直在罵蔡秀香，
    然後蔡秀香回罵一句，之後那個女生就走回去，我找蔡秀香要去買飲料欲在她家
    等他爸爸回來，之後蔡秀香牽摩托車出來，準備發動時，那個女生拿東西過來打
    蔡秀香，沒有打到，剛好蔡秀香媽媽看到，把那個女生推開，蔡秀香那時候嚇到
    ，不敢怎樣，就坐在摩托車上，之後那個女生跟蔡秀香她媽媽互相抓頭髮，兩個
    人都跌倒，兩人在那邊扭打十幾分鐘，最後兩個人就站起來，各自走回。後來蔡
    秀香回家看一下沒事，我們就一起去買飲料了」等語之虛偽陳述，與案發當時其
    並未在場之事實顯不相符。因認被告涉有刑法第一百六十八條之偽證罪嫌云云。
二、按犯罪事實應依證據認定之，無證據不得認定犯罪事實。不能證明被告犯罪或其
    行為不罰者，應諭知無罪之判決，刑事訴訟法第一百五十四條第二項及第三百零
    一條第一項分別定有明文。又被告否認犯罪事實所持之辯解，縱屬不能成立，但
    如無積極證據足以證明其犯罪行為，自不能以推測或擬制之方法，以為裁判基礎
    （最高法院七十八年台上字第一九八一號判決意旨參照）。另按在訴訟上用以證
    明事實之證據，須於通常一般之人均不致於有所懷疑，而得確信其為真實之程度
    者，始得據以為有罪之認定；倘其證明尚未達到此一程度，而有合理之懷疑存在
    ，致使無從為有罪之確信時，即應為無罪之判決（最高法院七十六年度台上字第
    四九八六號判例意旨參照）。次按，刑法第一百六十八條規定，於執行審判職務
    之公署審判時或於檢察官偵查時，證人、鑑定人、通譯「於案情有重要關係之事
    項」，供前或供後具結，而為虛偽陳述者，始成立偽證罪；據此，刑法第一百六
    十八條規定證人依法作證時，必須對於案情有重要關係之事項，為虛偽之陳述，
    始負偽證罪之責任。所謂於案情有重要關係之事項，係指該事項之有無，足以影
    響於裁判之結果者而言。蓋證人就此種事項為虛偽之陳述，則有使裁判陷於錯誤
    之危險，故以之為偽證罪，而科以刑罰，苟其事項之有無，與裁判之結果無關，
    僅因其陳述虛偽，而即對之科刑未免失之過酷，是以上開法條加此特別構成要件
    ，以限定虛偽陳述之範圍（最高法院二十九年度上字第二三四一號判例意旨參照
    ）。
三、本件公訴人依據：本院九十二年度易字第一０四四號案件中被告於九十二年五月
    廿日本院審理該案時之證詞，及證人結文，證明被告於該案中為證人，且於供前
    具結之事實；另依據告發人即本院九十二年度易字第一○四四號刑事案件之告訴
    人戊○○之指述、證人蔡聰文、梁正華二人之證詞，證明被告當時並未在場之事
    實；到庭實行公訴之檢察官，則另以該案中為被告之蔡秀香、丙○○○二人，於
    該案警、偵訊時，均未曾提及被告當時在場之答辯，而於該案審判中始提出之事
    實，而認此益加證明被告當時未在場，而係與蔡秀香、丙○○○勾串作偽證之事
    實等，因而認定被告涉有偽證罪嫌。訊據被告堅決否認有何偽證犯行，被告於偵
    查中辯稱：九十二年八月廿八日當時伊確實在現場，現場還有丙○○○、蔡秀香
    母女二人、伊、戊○○及另一位老先生。伊一到現場時，就見到戊○○及丙○○
    ○母女發生衝突，她們在三合院吵架，伊一進三合院，還未與蔡秀香講到話，就
    見到她們在口角。後來有一名警察到場，當時伊也還在場，警察到場前伊曾中途
    去買飲料而已云云。另於本院審理時受檢察官訊問時係辯稱：伊當天要去找蔡元
    財，到時他女兒蔡秀香告訴伊蔡元財不在家，然後伊就在騎樓下等蔡元財回家，
    其間目睹案發經過，案發後則與蔡秀香一起去買飲料，後又回來繼續等蔡元財，
    一直到當天晚上十點多才返家等語。另其於受本院訊問時則辯稱：當天伊有在場
    目睹，她們發生衝突前，伊都未與她們交談，衝突完後，伊才叫蔡秀香進屋內看
    看丙○○○怎麼了？她們衝突到一半時一位老先生蔡風明（即丁○○）出現，但
    伊不曾看到蔡聰文到場，案發後一小時警察梁正華來到現場，但警員到場後直接
    去戊○○家，而未對丙○○○等人作訊問，警員當時是否有見到伊，伊並不清楚
    等語。
四、經查：
（一）戊○○於本案偵查中指稱：案發當天伊沒見到被告，當場除了伊、丙○○○、
      蔡秀香外，還有有蔡風明、蔡聰文，只有我們五個人，另有鄰居在圍觀，我們
      家是四合院，有圍牆，內有三戶，我們是在四合院內吵架，圍觀者是在四合院
      外面圍觀云云（九十二年十月廿一日偵訊筆錄參照，九十二年度發查字第五二
      四七號卷，第十七頁）。另指稱：丙○○○已於本院九十一年度易字第一０四
      四號案件九十二年五月八日審理時陳稱：當天只有我們三人（指自己、蔡秀香
      及戊○○）在場等語，足證被告於該案審理時證述其在場目睹之情，係偽證云
      云（九十二年九月廿九日告發狀參照，前開案卷第二頁）。但其於本院審理作
      證接受本院訊問：「旁邊觀看的有何人？」時，其卻回答稱：「一開始都沒有
      其他人，一直都是我們三人（指伊、丙○○○、蔡秀香），到吵架時，才有蔡
      風明、蔡聰文兩人拉我們，並無其他人。」云云，則此與其前開指稱：「另有
      鄰居在圍觀」等語之情，並不相符。參諸其於本院審理時又稱：蔡聰文當時在
      場，伊也不知道，是後來蔡風明出來作證時，向法官說蔡聰文也在場，伊才知
      道等語，而蔡聰文於本案偵查中係證稱：「我與他們同住四合院，我聽到吵架
      聲音出來看，四合院內現場有戊○○等三人，還有叔公蔡風明，還有一個鄰居
      與我一起出去勸架，但他站在該四合院外的廣場，只有我進入四合院的裏面。
      」等語，則依據戊○○、蔡聰文二人之前開陳述，戊○○當時連在場勸架之蔡
      聰文都未能注意到其在場，則若被告所辯：當時伊係在一旁之騎樓下等語，可
      信為真實，則戊○○又焉能注意到被告當時是否在場之事實？
（二）另依據本院九十一年度易字第一０四四號傷害案件中之偵查卷宗資料可知，丙
      ○○○先九十年八月廿九日下午七時廿五分許，至高雄縣警察局林園分局大寮
      分駐所製作筆錄時稱：於同日下午二時許，在高雄縣大寮鄉○○村巷○路六十
      八號，遭戊○○、蔡東沛、蔡秀靜及其他二男一女，共六人毆打，而提出告訴
      ，此有該警訊筆錄附在該案卷內可稽（九十一年度偵字第一三九四一號卷，第
      十八、十九頁）。而戊○○則於同日下午九時四十五分許，亦在大寮分駐所製
      作筆錄時稱：於九十年八月廿八日下午六時許，在巷尾路六十七號前遭丙○○
      ○、蔡秀香分持鐵管、鐵鎚攻擊而受傷，因而對該二人提出告訴等語，同時又
      自承：於同年月廿九日下午二時，在巷尾路六十七號前，伊與蔡東沛、蔡秀靜
      共三人，分持鐵管、鋁棒、木棍毆打丙○○○、蔡秀香、蔡元財、蔡秀萍等四
      人，但伊亦有受傷等語，此亦有該警訊筆錄附在該案卷內可稽（前案卷，第二
      、三頁）。據此可知戊○○與丙○○○、蔡秀香之衝突，於前開地點，先後共
      有二次，且戊○○對於前開二次衝突之時、地及參與之人，應能明確區分。但
      戊○○卻於九十一年五月九日，具狀對蔡元財、丙○○○、蔡秀萍及蔡秀香四
      人，向臺灣高雄地方法院檢察署提出殺人未遂告訴，指稱：四人於九十年八月
      廿八日下午六時許，因細故持鐵棍等物品聯手攻擊伊云云，此亦有該告訴狀附
      在該案卷內可稽（九十一年度發查字第二九九五號卷，第一至四頁）。且戊○
      ○於該案偵、審中，對於九十年八月廿八日下午六時許之衝突當時，有何人在
      場一節，前後陳述，亦有下列矛盾之處：１、於九十一年二月四日警訊時稱：
      「我是九十年八月廿八日十七時許在我家門口（也是蔡元財門口）被丙○○○
      、蔡秀香、蔡秀萍等三人持木棒毆打成傷，廿九日十四時許，蔡秀香、蔡秀萍
      等二人又持鐵管罵我並且毆打我，丙○○○也持木棒與蔡元財一起共同毆打我
      ，我兒子蔡東沛及女兒蔡秀靜聽到也出來撿起木棒與蔡元財等四人互毆。」等
      語（九十一年度偵字第一三九四一號卷，第二十一頁）。據此，戊○○此時係
      指稱九十年八月廿八日當天衝突在場之人尚有蔡秀萍，且其同時陳述二次衝突
      時在場之人，故依常情當無將二次衝突混淆之可能。２、於九十一年七月十七
      日偵訊時稱：九十年八月廿八日下午六時許，在巷尾路六十八號前，蔡元財持
      木棍先打伊腰，丙○○○持鐵棍打伊頭，蔡秀萍持鐵棍打伊肩膀，蔡秀香持木
      棍打伊胸前。當時在場之人還有鄰居、蔡風明、鄰長蔡天父子，伊子蔡東沛並
      不在場云云（前開案卷，第六十頁背面）。據此，戊○○此時係指稱九十年八
      月廿八日當天衝突在場之人尚有鄰居、鄰長蔡天父子、蔡元財等人，且其同時
      能分辨翌日衝突亦在場之其子蔡東沛當天並不在場之情，顯見其亦於該次偵訊
      時並未混淆二次衝突時在場之人及其情節。３、九十二年六月三日法院審理時
      其稱：在場的除了被告二人（丙○○○、蔡秀香）之外，尚有她們最小的兒子
      （蔡銘輝）。他剛好放學，看到我們打架，拿棍氶打伊的腳，伊因為他是小孩
      子所以沒有告他云云（九十二年度易字第一０四四號卷，第四十二頁）。據此
      ，戊○○此時又指稱在場之人尚有蔡銘輝。然戊○○前開三次關於九十年八月
      廿八日下午六時之衝突有何人在場之陳述，不但互相矛盾，且與本案偵、審中
      所證，亦不相符，並顯有誣陷他人之嫌。故戊○○於本案偵、審中指稱：被告
      乙○○當時並不在場云云，除可能係其因集中注意力與丙○○○爭吵而未能注
      意到尚有何人在場目睹之情外，亦可能係其懷恨丙○○○而挾怨報復故為不實
      之陳述，故其前開於本案中之證詞，尚不能遽予採信。
（三）又蔡聰文於本案偵查中係證稱：「我與他們同住四合院，我聽到吵架聲音出來
      看，四合院內現場有戊○○等三人，還有叔公蔡風明，還有一個鄰居與我一起
      出去勸架，但他站在該四合院外的廣場，只有我進入四合院的裏面。」等語（
      九十二年度發查字本第五二四七號卷，第十八頁），但戊○○於本院審理作證
      接受本院訊問：「旁邊觀看的有何人？」時，其卻回答稱：「一開始都沒有其
      他人，一直都是我們三人（指伊、丙○○○、蔡秀香），到吵架時，才有蔡風
      明、蔡聰文兩人拉我們，並無其他人。」云云，則其與蔡聰文前開所證：還有
      一個鄰居與我一起去勸架等語之情，並不相符。另戊○○於本院審理時又證稱
      ：蔡聰文當時在場，伊也不知道，是後來蔡風明出來作證時，向法官說蔡聰文
      也在場，伊才知道等語，則蔡聰文當時既在場勸架，依常情衝突之當事人，應
      不致於未注意及在場勸架之人，但戊○○卻證稱其在場時並不知蔡聰文當時在
      場勸架，係事後才知一節，即與常情不符。另戊○○於前案偵查中，除提及有
      蔡風明在場目擊之外，並未曾提及尚有蔡聰文在場，且前案九十二年五月八日
      審判時，法院詢問其「當天有無其他證人看到？」時，其係回答稱：「有，我
      當天跟一個年輕人（綽號「大雕」）在談話．．．．．．。」等語（九十二年
      度易字第一０四四號卷，第廿一頁），而仍未提及蔡聰文，而係前案於九十二
      年六月十七日審理時，才協同蔡聰文到庭作證。則蔡聰文當時是否確實在場，
      亦非全無可疑，亦即被告乙○○辯稱：當時蔡聰文並不在場等語，亦非全無可
      能。故蔡聰文之前開證詞亦不能遽信。
（四）另證人即高雄縣警察局林園分局大寮分駐所警員梁正華於偵查中證稱：當時伊
      到場處理，印象中乙○○沒有在場，伊只記得有戊○○及另一對母女在場。伊
      到場處理時，她們已打完等語（九十三年度他字第二八五五號卷，第六、七頁
      ）。則依據梁正華前開證詞，可知其到場處理時，衝突已結束，則其所證並不
      能證明被告於衝突時是否在場之事實。雖然被告尚且辯稱：衝突結束後伊仍在
      現場騎樓下等候蔡元財返家，警員約於晚上七時卅分許才到，且警員到場時，
      係直接進入戊○○家中等語，亦即被告自承警員梁正華到場時，伊仍在現場並
      未離開之事實，但警員梁正華既係於衝突結束後始到場，則警員到場後仍在場
      之人，可能已非目睹案發經過之人，則警員此時是否仍會特別注意尚有何人在
      現場一節，已不能無疑。且若被告所辯：警員來時伊係在騎樓下等人等語之情
      為真實，依據卷內所附現場四合院之照片所示，該四合院週遭並無圍牆圍繞，
      且甚為寬廣，則梁正華是否因此而於其到場時，未能注意被告當時確有在場之
      情，亦不能無疑。故亦不能依據梁正華前開證詞而遽認被告於該案衝突當時並
      不在場之事實。
（五）丙○○○、蔡秀香二人雖於前案偵查中，不曾提出被告乙○○當時在場之事實
      ，此固有該案偵查卷宗可憑。但丙○○○於本院審理時證稱：檢察官偵辦時，
      我們有提到證人，但檢察官說不用。警訊時，則警察並沒有問我們尚有何證人
      等語。本院參諸前案警、偵卷宗之訊問筆錄，確實未發現警、偵訊筆錄中記載
      有警員或檢察官曾訊及丙○○○、蔡秀香二人尚有何人在場之情，故丙○○○
      前開所證，尚非不能採信。另本院前案於九十二年五月八日第一次審理時，丙
      ○○○確曾稱：「當天只有我們三個人在場」等語，但本院參諸當時法院係訊
      問丙○○○：「當天妳女兒（蔡秀香）牽車出來，告訴人（戊○○）罵妳女兒
      時，妳在哪裏？」其係回答稱：「我在女兒旁邊，我沒有在做什麼，我看到我
      ，法院前開問題，並非明確訊問丙○○○除當場衝突之人外，尚有何旁人在場
      目擊？而前案戊○○就九十年八月廿八日下午六時許之衝突，又係對丙○○○
      、蔡秀香、蔡元財及蔡秀萍四人提出殺人未遂之告訴，業如前述，則本院尚不
      能排除丙○○○回答法院此問題時之真意可能是指：當天與戊○○衝突之人僅
      有伊及蔡秀香，而並無蔡元財、蔡秀萍之情。而同日法院審理訊問蔡秀香：「
      妳媽媽與告訴人互毆時，妳在做何事？」時，其回答稱：「我在旁邊看，當時
      我有一個朋友在旁邊。」「我朋友叫乙○○」等語，可知蔡秀香於前案法院第
      一次審理時即提出被告乙○○在場可為證人之答辯。故尚不能以丙○○○、蔡
      秀香遲至前案法院審理時才提出被告為證人，以及丙○○○於前案法院審理時
      供稱：「當天只有我們三個人在場」一語，即遽認該二人係與被告勾串作偽證
      之事實。
（六）綜上所述，檢察官所據以論證被告當時並未在場之事實，而因此涉偽證罪嫌之
      證據，本院認均尚不能達到通常一般之人均不致於有所懷疑，而得確信其為真
      實之程度，故本院尚不能遽為被告有罪之認定。
五、又查，被告於前案九十二年五月廿日審理時，亦證稱丙○○○與戊○○兩人有互
    相扭打之事實，僅丙○○○當時是否持水瓢硬物毆打戊○○頭部之事實，與前案
    法院之認定不同。而前案證人蔡風明則係證稱：看到戊○○與一個較年輕的女子
    互相拉頭髮，另一個女子拿一頭水瓢打戊○○，還有另一個男子拿一個棍子打戊
    ○○等語（前案九十二年六月三日訊問筆錄，九十二年度易字第一０四四號卷，
    第四十三、四十四頁）。而蔡聰文於前案則係證稱：伊過去時看到丙○○○與戊
    ○○在互毆，丙○○○有拿東西敲戊○○的頭，蔡風明叫伊過去把她們拉開，後
    來伊就跑過去把她們拉開，伊並未看到蔡秀香與戊○○互毆，是看到丙○○○與
    戊○○在互毆、吵架等語（前案九十二年六月十七日訊問筆錄，前案卷，第五十
    八、五十九頁）。據此可知，被告、蔡風明、蔡聰文三人對於丙○○○、蔡秀香
    及戊○○三人之衝突情形所證之細節（尤其關於蔡秀香是否與戊○○互毆一節）
    均不相同，若其均非故為偽證，即可能係因證人個人知覺因素而造成之差異。另
    前案案發時間為九十年八月廿八日，被告乙○○第一次就此事實作證時間為九十
    二年五月廿日，則其記憶是否又因時間已經過近二年而有所模糊至與法院所發現
    之真實不合，亦非全無可疑。故本院認為證人之知覺、記憶既然可能因個人及時
    間因素而造成不同之陳述結果，若非有確切證據證明被告係故意就與案情有重要
    關係事項為不實之陳述，即尚不能遽以證人陳述之細節與法院認定之事實不合，
    即遽科予偽證罪責。
六、綜上所述，本案檢察官所提出用以證明被告涉有偽證罪嫌之證據，尚未達於通常
    一般之人均不致於有所懷疑，而得確信其為真實之程度，而仍有合理之懷疑存在
    ，參諸前開判例意旨之說明，尚難認被告即構成偽證罪嫌。此外，又查無其他證
    據足證被告有何偽證犯行，參諸前引法條及最高法院判決、判例意旨之說明，本
    件自應為無罪之諭知。
據上論斷，應依刑事訴訟法第三百零一條第一項，判決如主文。
本件經檢察官甲○○到庭職行執務。
中　　　華　　　民　　　國　　九十四　　年　　　二　　　月　　 十五 　　日
                              臺灣高雄地方法院刑事鳳山第二庭
         　                       審判長法官  邱明弘
                                        法官  胡宜如
                                        法官  廖建瑜
右正本證明與原本無異。
如不服本判決，應於收受送達後十日內向本院提出上訴書狀。
        　　　　　　　　　　　　　　　書記官  陳掌珠
中　　　華　　　民　　　國　　九十四　　年　　　二　　　月　　 十五 　　日
